【裁判字號】    88,上訴,3263
【裁判日期】    890308
【裁判案由】    偽造文書
【裁判全文】
臺灣高等法院刑事判決                          八十八年度上訴字第三二六三號
    上  訴  人
    即  被  告  乙○○
    選任辯護人  陳水亮
                郭振茂
右上訴人因偽造文書案件，不服臺灣基隆地方法院八十七年度訴字第二六八號，中華
民國八十八年五月二十八日第一審判決（起訴案號：臺灣基隆地方法院檢察署八十七
年度偵字第二００五號）提起上訴，本院判決如左：
    主  文
原判決撤銷。
乙○○無罪。
    理  由
一、公訴意旨略以：張建祥係基隆市政府國宅局（以下簡稱基市府國宅局）技正，負
    責督導及審核該局承辦工程之規劃設計業務，吳再蓀為基市府國宅局企建課課長
    ，負責審核該課承辦工程之規劃設計業務，張淑華為基市府國宅局企建課技士，
    負責承辦基隆市安樂社區四期二、三標及三期六標新建國宅污水下水道管線系統
    工程（以下簡稱安樂社區污水管線系統工程）委託技術顧問機構細部設計與監造
    服務業務，均係依據法令從事於公務之人員（張建祥、吳再蓀、張淑華三員前經
    台灣基隆地方法院檢察署以八十六年度偵字第三九八號不起訴處分在案）。
（一）基市府國宅局於八十三年間辦理安樂社區污水管線系統工程，委託技術顧問機
      構辦理細部設計與監造服務，原應依據行政院於八十二年十二月四日修正訂頒
      之『各機關委託技術顧問機構承辦技術服務處理要點』第十八條規定，即『各
      機關委託技術顧問機構承辦技術服務者，除因專利權或專業關係，僅有一家具
      此服務項目及承辦能力，或與採購之主要設施具有技術關聯外，或其他特殊理
      由經其上級主管機關核定，得逕行議價辦理外，應以邀請兩家以上之技術顧問
      機構予以評審比較選定，經選定後，再行議價或比價委辦。』
（二）鍾太郎（另經檢察官處理）係國光工程顧問股份有限公司（以下簡稱國光工程
      公司）、國光環境科技股份有限公司（以下簡稱國光環境公司）之董事長；並
      於七十九年十月間與其子鍾東佑等合組國豐工程顧問股份有限公司（以下簡稱
      國豐公司），以鍾東佑為名義上之負責人，實際業務則由鍾太郎處理，上訴人
      即被告乙○○係國光工程公司副總經理，負責工務部機電工程部分業務，因國
      豐公司成立後並無專職人員，故由國光工程公司人員兼辦國豐公司各項業務，
      以何家公司名義對外承攬業務，由鍾太郎視需要調節。
（三）基市府國宅局技正張建祥，因於八十一年間前往基隆市和平島污水處理廠預定
      地會勘，乃與國光工程公司之副總經理乙○○熟識，故於八十三年五月間監辦
      安樂社區污水管線系統工程時，竟不遵守前述處理要點之規定，並囑咐承辦人
      員張淑華，於未踐履公開選商、公開招標程序，即私下在國宅局辦公室內與國
      光工程公司乙○○洽談此件細部設計及監造服務，乙○○在經鍾太郎同意後，
      向承辦人員張淑華表明承作的意思，張淑華於向張建祥報告後，在該工程之委
      託設計與監造服務簽請核淮之前，即決意由鍾太郎、乙○○所屬公司承作。張
      建祥並指示乙○○須取得三家公司之服務建議書，始符合形式上經兩家以上之
      技術顧問機構予以評審比較選定之手續。
（四）乙○○為取得三家公司評審選定之手續，乃於八十三年五、六月間某日，以國
      光工程公司著手繕妥內容翔實的服務建議書，繼而抄襲前國光工程公司之部分
      服務建議書內容，編繕成粗略之國豐工程公司服務建議書。其後，又利用前揭
      二份服務建議書之部分內容，並利用京華環境股份有限公司（以下簡稱京華環
      境公司）之人事資料，後交予不知情之國光公司職員施秀君、王慈敏二人繕打
      ，集篡成不實之京華環境公司服務建議書。後再以郵寄方式送達予基市府國宅
      局承辦人員張淑華收受。張淑華亦疏於查核，竟據以簽報已邀得國光工程公司
      、國豐工程公司、京華環境公司等經驗信譽公司，請進而選定廠商。嗣於八十
      三年六月十六日在張建祥主持之選商評審會議中，使與會者誤認國光工程公司
      之內容最翔實，復使會議紀錄人張淑華在該會議紀錄上登載國光工程公司、國
      豐公司、京華環境公司歷評選後，經選定國光工程公司得以進行比價手續，終
      獲得簽約，足以損害於京華環境公司。
    因認被告乙○○所為，係犯刑法第二百十六條行使第二百十條之偽造私文書罪嫌
    。
二、公訴人認被告有前開行使偽造私文書之犯行，係以證人張淑華證稱：在內政部簽
    請函邀有經驗信譽廠商參與選商前，伊即經張建祥指示與國光工程公司之乙○○
    接洽，於乙○○答應承作後，張建祥即指示乙○○提三家公司的服務建議書，之
    後其即接到郵寄而來的國光、國豐、京華三家公司的服務建議書等情明確。復經
    證人即國光工程公司設計部環境工程師林舜宏證稱，安樂社區污水管線系統工程
    之細部設計案，原係乙○○交予同設計部之萬國榮工程師，但萬國榮無暇接辦，
    乙○○乃轉予其，從事服務建議書技術性評估，在八十三年三月間奉乙○○之命
    ，到基隆市政府國宅局找張建祥、張淑華，彼等提供既有管線資料使其得以評估
    ，其後於同年四、五月間，其偕同乙○○、張建祥前往安樂現場履勘抽水站等設
    施，蒐集資料帶回分析評估，其編輯第三、四、五、六、七章後，交予打字室編
    排後，即交予規劃課課長龔大衛，並不知道有抄襲其服務建議書之國豐、京華二
    家公司之服務建議書之事明確。證人即國光工程設計部工程師萬國榮證稱，於八
    十三年三月間，乙○○將這案的服務建議書交予其設計，但因事忙而推卸，後乙
    ○○乃交給林舜宏設計，其從未見過國豐、京華公司關於安樂國宅污水管線之服
    務建議書等情明確。又證人即京華環境工程股份有限公司副理顏秀杏證稱，京華
    公司從未受邀，亦未參加安樂國宅污水下水道管線工程之細部設計及監造服務之
    競標、選商程序，更並提出服務建議書，不過扣案京華環境工程股份有限公司之
    服務建議書之字體、封面京華公司之標誌，均與京華環境公司一向作風不同，至
    於附錄的公司簡介部份，係取摘自公司陳列處之人事資料等情明確，證人即國光
    工程公司打字小姐施秀君、王秀麟證稱，扣案國豐、京華公司的服務建議書從版
    面編排觀之，與國光公司所製作的相似，至於其真偽須問乙○○、萬國榮等情明
    確。為所憑之證據。
三、按犯罪事實應依證據認定之，無證據不得推定其犯罪事實；又不能證明被告犯罪
    或其行為不罰者，應諭知無罪之判決，刑事訴訟法第一百五十四條、第三百零一
    條第一項定有明文。又認定犯罪事實所憑之證據，雖不以直接證據為限，間接證
    據亦包括在內；然而無論直接或間接證據，其為訴訟上之證明，須於通常一般人
    均不致有所懷疑，而得確信其為真實之程度者，始得據為有罪之認定，倘其證明
    尚未達到此一程度，而有合理之懷疑存在時，即應為無罪之判決，最高法院七十
    六年度台上字第四九八六號著有判例足資參照。
四、經查本件提出於基隆市政府之京華環境公司服務建議書，確非由京華環境公司所
    製作，且該公司並未參與該工程，該服務建議書之內容未見過等情，業據證人黃
    振隆即京華環境公司之負責人及曾任職京華環境公司之總經理於原審法院調查時
    到庭證述明確，又據證人顏杏芬即京華環境公司之副理亦於調查局調查時及偵查
    中證述：系爭署名京華公司編撰之服務建議書並非由京華公司所提出，．．．顯
    然是盜用京華公司流通在外的報告書翻印而成，絕非京華公司實際製作之服務建
    議書，．．．京華公司於八十三年五月並未參與前述污水下水道管線系統工程，
    也未提供服務建議書給基隆市國宅局，因為若有提送服務建議書，必定會發函，
    而在京華公司八十三年四、五、六月間的發文簿上，完全看不到有關該污水下水
    道工程公函之任何登載．．．。我們公司內的收發文內沒有看出曾參加過這件工
    程的競標，向同事詢問的結果，也沒有人曾參加過這件工程的競標等語。則由上
    揭證人之證言，足認上揭京華公司之服務建議書應確非該公司所製作，而係他人
    偽造無訛。是本件所應審究者為：該京華環境公司之服務建議書是否為被告所偽
    造及交付基隆市政府。
五、訊據被告乙○○矢口否認上揭偽造文書犯行，辯稱：安樂社區污水管線系統工程
    ，不是由伊負責，伊只是接聽到此件工程，之後伊交由土木部之萬國榮，之後因
    他沒空，才又找林舜宏，由他與基隆市政府接洽，伊就沒有再管，因不屬於伊之
    業務範圍，而國豐及京華之建議書不是伊做的，該建議書不是伊寄的，也不知何
    人提的，均屬土木之部份，當時土木之經理是陳保松，國光公司之服務建議書是
    土木部提的，伊沒有管，因不是伊的業務範圍，而且國光公司大小事情都是鍾太
    郎一人決定，而且一開始這件工程不是伊可以決定的等語，被告於本院調查中並
    供稱：「我只是接電話，將事情轉告老闆鍾太郎，我的職責不是這案子工程方面
    的事，我在國光工程任副總，我們一直在國光公司，也有交辦國豐公司的業務給
    我們。」「基隆市政府技正打電話來，我接了電話說問問看鍾太郎，我就告知鍾
    太郎，鍾說要試試看，過了幾天，一位張淑華打電話來。」「張淑華有再打電話
    來，我就轉告鍾太郎，她說要找二、三家比價，並要提另外二家建議書，鍾太郎
    就說用國豐、京華二家，這是鍾太郎決定的。」「我被判刑三月，就打電話給國
    豐去查，結果是鍾太郎叫甲○○送去的。」「京華公司之服務建議書不是我做的
    ，我也未看過這份資料，從建議書製作、完成到送基隆市政府，我均未參與，也
    未提供資料。」等語（見本院八十八年十一月十一日訊問筆錄）。
六、查證人張建祥即基市府國宅局技正於調查局調查時證述：八十三年二月間，伊通
    知國光公司乙○○至本局辦公室與承辦人張淑華見面認識，並於八十三年二月至
    五月間，伊與乙○○、張淑華多次前往安樂社區現場勘查，當時因為伊與承辦人
    張淑華對於污水工程設計監造之公司僅認識國光一家，故僅通知國內具有經驗之
    國光公司先行陪同至現場勘查，並要求國光公司推荐另外兩家工程顧問公司參與
    評審，．．．伊才會推荐國光公司乙○○至本局辦公室與承辦人張淑華見面認識
    ，．．．本局現存京華公司服務建議雖由國光公司乙○○所提供予承辦人張淑華
    簽辦，至其是否由國光公司偽造伊並不清楚等語（見台灣基隆地方法院檢察署八
    十六年度偵字第三九八號偵查卷宗第六至十三頁）。而證人張淑華即基市府國宅
    局企建課技士於調查局、偵查中及本庭調查時證述略以：．．．約在八十三年五
    月前，本局技正張建祥帶一位自稱國光顧問公司人員介紹給伊認識，．．．名字
    為乙○○，頭銜好像是副總經理，當時他表明國光公司有承作基隆市○○○○道
    管線設計工程，很有經驗，當時張技正有問乙○○願不願意承作前述安樂社區○
    ○道之管線設計監造工程，乙○○說要回去問看看，約隔一周左右，伊打電話給
    乙○○，詢問國光公司是否有承作意願，乙○○答應要作，後來伊有打電話給乙
    ○○，要他再提供二家顧問公司以符合規定，他回答伊說要找找看，隔數日，他
    主動打電話找伊，告訴伊二家顧問公司分別為京華及國豐公司，．．．伊請乙○
    ○將該三家顧問公司服務建議書寄來伊處，每家八本左右等語。又證述伊印象中
    三本服務建議書是用寄的，因「國光」之建議書比較厚，但三本有無放在一起或
    各別放的，伊已忘記了，在八十三年四月至六月當時沒有做收文之動作，所以法
    院來查的公文，也查不到，伊事後也去了解，但那公文是收發室放在桌上，所以
    確實無從查考，也無法提供意見，伊在調查局之陳述均實在，事實上「國豐」、
    「京華」這二公司之服務建議書是誰做的，伊並不知道，剛開始提供意見評比是
    和被告連絡，後來參加評比時尚有一位「林先生」（查應係林舜宏），因為有建
    議書，即認為「國豐」、「京華」公司有參加評比之意，因沒選上，才沒有和這
    二家公司連繫，也未查證，被告剛開始他說要回去問問看，後來要他找二家，他
    也說要回去問問看老板等語。則由上揭證人之證言，固足認被告就國光公程公司
    對本件工程之承作，曾與張淑華連絡。然就該京華公司服務建議書，被告於本院
    調查中供稱：非伊所製作及送交基隆市政府，及「我被判刑三月，就打電話給國
    豐去查，結果是鍾太郎叫甲○○送去的。」等語，已如前述，而證人甲○○於本
    院調查中證稱：「服務建議書是老闆叫我送去，我是開車把三家的建議書送至基
    隆市政府的承辦人，應是三家（有三疊）的建議書。」「我記得確定是由我們老
    闆鍾太郎叫我送去的，但不知其他過程，因公司人不多，公司老闆有時會叫我們
    去送東西，是我開公司的車去的，我親自送去，承辦人不在，我就放在桌上。」
    「我老闆交代要送去給承辦人張淑華，我送去時，問張女之座位，但她不在，我
    就放著。」（見本院八十八年十二月二十一日訊問筆錄）雖證人張淑華於原審稱
    三家公司之服務建議書是用寄的，惟查：基隆市政府以八十七年八月六日八七基
    府宅管字第０七三二三０號函覆原審法院，並提供八十三年四月至六月所有國宅
    收文資料影本，而函復稱經查並無被告之本件相關資料（見原審卷第五六頁）。
    而證人張淑華於本院調查中證稱：「我當時回辦公室時就看到放在我桌上，不知
    是寄來或送到的，查收發也未查到。」「我不知道是寄來或送來，找收發簿從八
    十二年的就找起，並未找到，經過郵寄有載基隆市政府，收文會登記，若是署名
    國宅局或我個人名字，則不會登記。」「是同時放我桌上，至於分開或合在一起
    ，我不知道，印象中是東西整個放在桌上，包在一起，總收文未登記，也無簽收
    。」（見本院八十九年一月十八日訊問筆錄）是足認被告及甲○○所供證內容堪
    予採信，從而亦足認張淑華所供係郵寄，及證人張建祥所稱京華公司之服務建議
    書是被告提供予張淑華簽辦云云，即與事實不符。本件京華公司之服務建議書，
    應係甲○○奉鍾太郎之指示，親自連同國光工程公司及國豐公司之服務建議書送
    至基隆市政府。
七、證人即國光工程公司設計部環境工程工程師林舜宏於調查局、偵查中及原審法院
    訊問時證稱：安樂社區污水管線系統工程，原係乙○○交予同設計部之萬國榮工
    程師，但萬國榮無暇接辦，乙○○乃轉予伊，從事服務建議書技術性評估，在八
    十三年三月間奉乙○○之命，到基隆市政府國宅局找張建祥、張淑華，彼等提供
    既有管線資料使其得以評估，其後於同年四、五月間，其偕同乙○○、張建祥前
    往安樂現場履勘抽水站等設施，蒐集資料帶回分析評估，其編集第三、四、五、
  六、七章後，交予打字室編排後，即交予規畫部門課長龔大衛，打字小姐是施秀
    君及王慈敏，是乙○○指派伊協助，伊之部分做好後，就交規劃部門整合，後來
    亦有參加評選，至京華、國豐二本服務建議書有抄襲伊製作的國光公司服務建議
    書，內容、圖面及設計有抄襲，但不是很完整，但該兩本服務建議書係何人製作
    ，伊不清楚等語。證人龔大衛（國光公司工程師，課長）於原審證稱：「八十三
    年間有經辦本案之國光公司之服務建議書，打字後交給鍾太郎，後段由鍾太郎自
    己處理。」「是鍾太郎當面叫我去辦公室交辦的。」「沒有經手國豐、京華之服
    務建議書。」（見原審卷第一五三背面、第一五四頁），另證人即國光工程公司
    設計部工程工程師萬國榮證述：於八十三年三月間乙○○將這案的服務建議書交
    予伊設計，但因事忙而推卻就沒有參與，後乙○○乃交給林舜宏設計，伊沒有看
    過國豐、京華公司關於安樂國宅污水管線之服務建議書，何人製作伊不清楚，至
    公司內環工、機械管線與下水道有關係的案子都是乙○○在承辦，辦些協調工作
    、開會等都是由乙○○出面等語。又證人即國光工程公司打字小姐施秀君、王秀
    麟證述：扣案國豐、京華公司的服務建議書係版面編排觀之，與國光公司所製作
    的相似，至於其真偽須問乙○○、萬國榮等語。證人施秀君於原審並稱；「有打
    字製作國光公司之服務建議書」，「對國豐、京華公司二份服務建議書已沒有印
    象有無打過」，「京華公司之服務建議書應不是我打字的，因我們老闆不喜歡京
    華公司之字體，比較喜歡粗黑的字體」（見原審卷第一五五背面、第一五六頁）
    則由上揭國光工程公司職員之證言，固足認渠等，甚至被告均有參與製作國光公
    司之服務建議書，惟尚不足認定本件京華環境工程公司之服務建議書係被告所製
    作。且另據證人丙○○（國光公司會計）於本院調查中證稱：「有看過京華的手
    稿，也不知要做基隆市○○道工程，是老闆鍾太郎交給我至外面去打字，是他在
    辦公室交給我的，隔幾天就從外面來拿回來交給老闆。被告未交辦本件文件。」
    「京華公司的建議書手稿不是被告的字，因他有時會拿文件給我，如零用金請款
    時。」「鍾太郎是國光公司負責人，公司共有六、七十人，決策都在他手上。」
    （見本院八十八年十二月二十一日訊問筆錄）是亦堪認本件京華公司之服務建議
    書係由鍾太郎指示丙○○送交打字。
八、另查證人鍾次郎即鍾太郎之弟弟於原審及本院調查中到庭證述：據彼了解，公司
    所有大小業務全部由鍾太郎決定，我們經理沒有決定權，鍾太郎交待做什麼，我
    們就做什麼，決定權是鍾太郎一人，被告沒有決定權，陪標也是鍾太郎一人去找
    、決定，對建議書伊不了解，但其他公文，過去一向都是鍾太郎交待公司小姐去
    打字等語。亦與被告及證人丙○○所稱公司決策均由鍾太郎決定等情相符。
九、綜上所述，本件京華環境公司服務建議書，係國光工程公司老闆鍾太郎交由會計
    丙○○送交打字，之後再由鍾太郎指示甲○○送交基隆市政府，被告雖係國光工
    程公司副總經理，並曾接國光工程公司關於本件安樂社區汙水管理系統工程之設
    計監造服務事項，然並無證據足證其係國光工程公司該案之承辦人，更無證據足
    證京華環境公司服務建議書係其所偽造或其有參與偽造，及係其行使交付基隆市
    政府。是本件依審理所得之證據，尚不足以證明被告有公訴意旨所指之行使偽造
    私文書之犯行，此外，復無任何積極證據足證被告犯罪，被告之犯罪即屬不能證
    明。原審對被告予以論罪科刑，自有未合，被告上訴指摘原判決不當，為有理由
    ，自應由本院撤銷改判，對被告為無罪之諭知。
據上論結，應依刑事訴訟法第三百六十九條第一項前段、第三百六十四條、第三百零
一條第一項，判決如主文。
本案經檢察官李金定到庭執行職務。
中    華    民    國    八十九    年      三        月        八        日
                            臺灣高等法院刑事第十四庭
                                審判長法  官  陳  祐  輔
                                      法  官  陳  國  文
                                      法  官  蔡  國  在
右正本證明與原本無異。
如不服本判決應於收受送達後十日內向本院提出上訴書狀，其未敘述上訴之理由者並
得於提起上訴後十日內向本院補提理由書（均須按他造當事人之人數附繕本）。
                                      書記官  丁  華  平
中    華    民    國    八十九    年      三        月        十        日


司法院資訊處製作；財團法人民間司法改革基金會備份。
